臺灣高雄地方法院民事判決　　　　　　　99年度家訴字第47號
原　　　告　廖堉璇
　　　　　　廖軒毅
兼　上二人
法定代理人　廖魁隆
上三人共同
訴訟代理人　張清富　律師
　　　　　　歐陽珮　律師 
被　　　告　陳玟親　住臺南市○區○○路232巷17弄39號
　　　　　　　　　　居臺南市○區○○路二段77號14樓之3 
　　　　　　　　　　身分證統一編號：Ｚ000000000號
訴訟代理人　粘怡華　律師
　　　　　　賴鴻鳴　律師
　　　　　　黃俊達　律師 
上列當事人間請求給付扶養費等事件，本院於中華民國100年6月
30日言詞辯論終結，判決如下：
    主      文
被告應給付原告廖魁隆新臺幣肆拾貳萬壹仟貳佰拾伍元，及自
民國一百年七月一日起至清償日止，按週年利率百分之五計算之
利息。
原告其餘之訴駁回。
本判決第一項得假執行。
訴訟費用由被告負擔十分之一，餘由原告負擔。
    事實及理由 
壹、程序部分：
    按「訴狀送達後，原告不得將原訴變更或追加他訴。但有下
    列各款情形之一者，不在此限：一、被告同意者。二、請求
    之基礎事實同一者。七、不甚礙被告之防禦及訴訟之終結者
    。被告於訴之變更或追加無異議，而為本案之言詞辯論者，
    視為同意變更或追加。」，民事訴訟法第255 條第1 項第1
    、2 、7 款、第2 項分別定有明文。本件原告起訴之初，其
    訴之聲明為：(一)被告應自起訴狀繕本送達之翌日起，至原告
    廖堉璇、廖軒毅成年為止，按月給付原告廖堉璇、廖軒毅各
    新臺幣（下同）20,000元整。(二)被告應給付原告廖魁隆新台
    幣114,133 元，暨自起訴狀繕本送達之翌日起，至清償日止
    ，按週年利率百分之5 計算之利息（詳本院卷第3 頁民事起
    訴狀所載）。嗣於民國100 年6 月30日，原告當庭就不當得
    利部分變更上揭訴之聲明如下：被告應自98年5月8日起至10
    0年6月30日止，按月給付未成年子女廖堉璇、廖軒毅各新台
    幣20,000元整（詳本院卷第20 4頁言詞辯論筆錄）。經核，
    原告上揭訴之聲明第2項，乃係基於被告於98年5 月8日離家
    後，原告廖魁隆為被告所代墊之未成年子女扶養費用。是本
    件訴之聲明變更前、後之請求基礎事實均係同一，且不甚礙
    被告之防禦及訴訟之終結，又被告於原告為訴之變更時並無
    異議，而為本案之言詞辯論（詳本院卷第205 頁言詞辯論筆
    錄），已視為同意變更，揆諸前揭法律規定，原告所為訴之
    聲明之變更，於法並無不合，應予准許，核先敘明。
貳、實體部分：
一、原告起訴主張：原告廖魁隆與被告陳玟親於96年3 月31日結
    婚，婚後育有未成年子女即原告廖堉璇（女，97年3 月27日
    生，身分證統一編號：Ｚ000000000號）、廖軒毅（男，98年
    3 月23日生，身分證統一編號：Ｚ000000000號），現婚姻關
    係仍存續中。惟被告於98年5月8日無故離家迄今，致未成年
    子女二人之扶養費用均係由原告廖魁隆負擔。而未成年子女
    二人現為幼兒，相關必要開銷略述如下：1.保母費：因原告
    廖魁隆在外為不定時工作，故須請褓姆全天候照顧未成年子
    女，每月每人須支出26,000元之褓姆費。2.消耗品部分：未
    成年子女每人每月所需之奶粉、副食品需費約6, 500元，另
    尿布、紙巾等日常衛生用品需5、6千元。3.嬰兒衣物、預防
    針、疾病支出每人每月支出約4,000 元。上開金額合計約每
    人每月4萬2千元，自應由被告與原告廖魁隆共同負擔，而就
    分擔比例部分，查被告於成大醫院擔任藥師，每月薪資及利
    息相關收入可達8萬餘元，原告廖魁隆僅賴四處兼任教職，
    每月收入僅約2萬元，則就雙方收入及經濟能力比較，被告
    與原告廖魁隆約為4：1之比例，故被告應負擔之扶養費用每
    人每月應為33,600元。是原告請求被告按月支付未成年子女
    每人扶養費2萬元，應有理由。又原告廖魁隆自98年5月起迄
    本件訴訟言詞辯論終結之日（100 年6 月30日）止，為被告
    代墊未成年子女二人之扶養費用每人每月2 萬元，原告廖魁
    隆亦得依不當得利之規定請求被告返還等情，並聲明：：(一)
    被告應自起訴狀繕本送達之翌日起，至原告廖堉璇、廖軒毅
    成年為止，按月給付原告廖堉璇、廖軒毅各20,000元整。(二)
    被告應自98年5月8日起至100年6月30日止，按月給付未成年
    子女廖堉璇、廖軒毅各新台幣20,000元等語。
二、被告抗辯略以：
  (一)就原告訴之聲明第1 項部分：原告廖堉璇、廖軒毅每人每月
    生活支出之數額，應參考行政院主計處公布之97年度台灣地
    區家庭收支調查報告所載，97年度高雄市地區每人每月平均
    消費支出，為18,449元作為計算之參考標準，並斟酌現金物
    價、通貨膨脹、一般生活水準等情，認原告廖堉璇、廖軒毅
    每人每月所需之扶養費用以18,000元為適當。又被告現任職
    於成大醫院擔任藥師，月薪約5萬元，原告廖魁隆兼任教職
    並自行開業，就兩造經濟能力及學歷等狀況以觀，認原告廖
    魁隆與被告負擔扶養費用之比例應為1比1。從而被告每月應
    負擔原告廖堉璇、廖軒毅之扶養費用為每人9,000元。
  (二)就原告訴之聲明第2 項部分：原告廖魁隆與被告現婚姻關係
    仍存續中，且未有夫妻財產制之約定，縱未共同生活居住，
    仍應共同負擔家庭生活費用。查被告自97年5 月起至98年9
    月止，所支出之家庭生活費用有單據可稽者已達271,973元
    （子女之日常生活用品、奶粉、尿布等物品費用33,018元、
    褓姆費及廖軒毅生活必需品雜費28,000元，婦嬰用品費用11
    ,385元、冰箱一台16,990元、彌月禮盒費用14,700元、日常
    生活用品費用117,028元、廖魁隆、廖堉璇、廖軒毅健保費
    用11,844元、廚具、咖啡壺等日常用品費用39,008元），多
    於原告廖魁隆所稱由其代墊之部分（原告廖魁隆就不當得利
    部分原主張請求返還之金額為114,133元，嗣為上揭程序部
    分之訴之變更），足見被告並未有任何不當得利之情形，原
    告廖魁隆請求被告返還不當得利，顯無理由，爰聲明求為決
    判決：原告之訴駁回等語，資為抗辯。
三、按父母對於未成年之子女，有保護及教養之權利義務，民法
    第1084條第2 項定有明文。就其中關於保護教養費用之負擔
    ，應負生活保持義務，此乃本於為父母子女之身分關係而當
    然發生。故夫妻於婚姻關係存續中，對其未成年子女保護教
    養所生費用，應依民法第1089條之規定為之，即除法律另有
    規定外，由父母共同負擔之。父母不能共同負擔時，由有能
    力者負擔之。因此，如非父母不能共同負擔義務，父母之一
    方已單獨支付該費用時，自得依不當得利之規定請求他方償
    還代墊其應分擔之費用部分，此有最高法院100 年度臺上字
    第55號民事判決意旨可資參照，核先敘明。
四、本件原告廖魁隆主張，其於96年3 月31日與被告結婚，婚後
    育有未成年子女即原告廖堉璇、廖軒毅二人，現婚姻關係仍
    存續中等情，業據原告到庭陳述明確，並據提出兩造之戶籍
    謄本2份（詳本院卷第30、31頁）附卷為憑，復為被告到庭
    所不爭執，應堪信原告上揭主張為真實。
五、嗣原告主張被告於98年5 月8 日無故離家迄今等前情，業據
    原告到庭陳述明確，並提出存證信函2 份（詳本院卷第9 至
    13頁）為證，被告就其於上揭期日即離家迄今之事實亦未予
    爭執，自堪信為真實。而原告另主張自被告離家後，未成年
    子女二人之扶養費用均係由被告廖魁隆負擔等情，固據被告
    到庭辯稱：伊自97年5月起至98年9月止，所支出之家庭生活
    費用有單據可稽者已達271,973 元，已超過原告所支付之上
    開金額，並據被告提出其支出未成年子女保母費及廖軒毅生
    活必需品雜費收據（28,000元）、安其拉食品有限公司訂金
    單暨發票（彌月禮盒費用14,700元）各1 份（本院卷第69、
    70、72頁）為證，是原告之訴為無理由等前詞置辯。本院綜
    合參酌上開事證以觀，認為被告辯稱其另有支出婦嬰用品費
    用11,385元、未成年子女生活用品若干元等情，固據被告提
    出諾貝兒寶貝股份有限公司會員歷史銷售明細表、玉山銀行
    信用卡消費明細各1份（本院卷第66至68頁、第70頁）為證
    ，惟此業經原告否認，並主張被告提出之諾貝兒公司消費明
    細，僅係因原始會員登記於被告名下，實際上此等消費均為
    原告出資購買等語，並據原告提出丁丁連鎖藥局（諾貝兒寶
    貝股份有限公司）之發票數張為證，而經本院核對上揭被告
    提出之銷售明細及原告提出之發票，98年5月8日後之消費絕
    大部分均與原告提出之發票相符，足認原告上揭主張可採，
    又被告提出之玉山銀行信用卡消費明細僅列出「婦嬰用品」
    ，並無明確之物品清單，尚難認係為未成年子女所支出，是
    被告此部分辯解亦難採信。從而，原告上揭主張自被告於98
    年5月8日離家出走後，未成年子女二人之扶養費用均係由原
    告廖魁隆負擔等情，應可採信。則揆諸上開法律規定與最高
    法院民事判決意旨所示，本件原告訴請被告應給付未成年子
    女已到期及未到期之扶養費等前情，於法自屬有據。至於原
    告訴請給付之金額，本院審酌如下：
  (一)對於未成年子女已到期及未到期之之扶養費：
    1.按「無法律上之原因而受利益，致他人受損害者，應返還
      其利益，雖有法律上原因，而其後已不存在者，亦同」，
      民法第179 條定有明文。而「父母之一方單獨扶養未成年
      子女時，自得依不當得利之規定請求他方償還代墊其應分
      擔之扶養費用」，此有最高法院92年度臺上字第1699號民
      事判決意旨可稽。依此，則扶養義務人於履行其本身之扶
      養義務，致他扶養義務人得因此不必盡其應盡之扶養義務
      而受有利益，此時他扶養義務人所受之利益，為「免履行
      扶養義務」之利益，而為履行扶養義務者即因逾其原盡之
      義務而受有損害，兩者間即有因果關係存在，則扶養義務
      人非不得依不當得利之法律關係請求他扶養義務人返還，
      核先說明。
    2.本件原告廖魁隆主張其自98年5 月8 日起至100 年6 月30
      日止，單獨負擔未成年子女廖堉璇、廖軒毅之扶養費用，
      其得訴請被告返還等情，業經本院調查認定說明如前。而
      原告所得請求被告返還之金額，本院審酌原告有房屋、土
      地各1筆，汽車1輛，財產總額1,037,575元；而被告現任
      職成大醫院藥師，其於97年度有股利憑單、薪資、利息所
      得合計979,439元，名下有汽車1輛、投資1筆等情，有本
      院依職權查詢之本院稅務電子閘門財產所得調件明細表1
      份（詳本院卷第39頁至第58頁）在卷足憑。另參諸行政院
      主計處98年度臺灣地區家庭收支調查報告表（詳本院卷第
      215頁）所示，98年度（另因高雄縣、市於99年12月25日
      合併，惟主計處並無公布99年度之家庭收支調查報告資料
      ，自仍應以98年度之資料為適用依據）高雄市平均每人月
      消費支出為18,435元（詳本院卷第215頁），是本院依前
      開兩造之財產狀況，及一般生活水準，並參以現今物價日
      益飛漲，及一般未成年子女之教育費用日益高漲等一切情
      狀，認未成年子女即原告廖堉璇、廖軒毅每人每月所需之
      扶養費用為18,000元為合理，且原告廖魁隆於本院審理時
      ，雖陳稱其目前無工作及收入，惟本院認為其係男性，本
      應盡力謀職以維持未成年子女之生活費用所需，故兩造應
      各分擔未成年子女之持養費用比例，應為一比一等一切情
      狀，認為被告應負擔之未成年子女二人扶養費用為每人每
      月9,000元（計算式：18,000 /2＝9,000），應屬適當。
    3.綜上說明，自被告於98年5月8日離家至100年6月30日本件
      訴訟言詞辯論終結之日止（共計25個月份又24日），原告
      廖魁隆為被告其代墊之未成年子女扶養費用應為463,935
      元（計算式：9,000元每人每月×2人×《25+24/31》月）
      ＝463,935元，元小數點以下，四捨五入）。惟被告於此
      期間亦有支出42,700元（計算式：28,000+14,700＝42,70
      0）之未成年子女二人扶養費用（即未成年子女保母費及
      廖軒毅生活必需品雜費收據28,000元、安其拉食品有限公
      司訂金單暨發票彌月禮盒費用14,700元），已如上述，是
      扣除上揭被告已支出之部分，原告廖魁隆得訴請被告應返
      還其代墊之未成年子女二人扶養費用共計421,235元（計
      算式：463,935元－42,700元＝421,235元之不當得利等情
      ，於此範圍內之請求，於法洵屬有據，所訴自應予以准許
      ；逾此範圍之請求，於法尚有未合，所訴此部分之請求，
      自應予以駁回。再本件係原告廖魁隆依不當得利之法律關
      係，訴請被告應返還其自98年5月8日起至100年6月30日止
      ，代為支出未成年子女廖堉璇、廖軒毅之扶養費共計421,
      235元，自僅應以廖魁隆為原告而為訴訟上之請求即已足
      ，實無贅列未成年子女廖堉璇、廖軒毅為原告之必要，故
      以廖堉璇、廖軒毅為原告部分，亦應一併予以駁回。
    4.又本件既係訴請被告給付原告廖魁隆代為支出未成年子女
      廖堉璇、廖軒毅扶養費之不當得利，且其請求期間係自98
      年5月8日起至100年6月30日止，則此項應為給付之不當得
      利金額，自應於100年6 月30日之次日即100年7月1日起，
      即視為被告已遲延之債務，則原告自得依民法第233條第1
      項：「遲延之債務，以支付金錢為標的者，債權人得請求
      依法定利率計算之遲延利息。但約定利率較高者，仍從其
      約定利率。」，及同法第203 條：「應付利息之債務，其
      利率未經約定，亦無法律可據者，週年利率為百分之五。
      」等規定，請求自遲延之日（即100 年7月1日）起至清償
      日止，加計按週年利率百分之五計算之法定遲延利息，附
      此敘明。
    5.末查，本件兩造間有關未成年子女扶養費之訴訟，因兩造
      另以99年度婚字763 號離婚等事件訴訟中，亦由同股法官
      審理、並於同日宣示辯論終結，及於同日（即100年7月14
      日）宣判。而於本院99年度婚字第763 號判決中，本院係
      酌定未成年子女二人權利義務之行使或負擔，由本件原告
      廖魁隆與被告陳玟親各任其一，故未成年子女二人之扶養
      費各由兩造各別單獨負擔，應屬妥適，即無再為互相請求
      未成年子女扶養費之問題。至於被告未依本院之要求，於
      100年6月30日到庭帶回未成年子女廖堉璇，雖仍不免發生
      廖堉璇自100年7月1日起暫由原告扶養所生之不當得利扶
      養費問題，然此業據原告於本件訴訟之最後言詞辯論期日
      陳稱：「對於廖堉璇、廖軒毅請求不當得利扶養費部分，
      希望計算至今日（即100年6月30日），至於以後如果還有
      不當得利的部分，我們再另行起訴」等語在卷（詳本院卷
      第205頁）。是自100年7月1日以後所發生之未成年子女扶
      養費不當得利部分，應由兩造另行協商處理，併此說明。
  (二)假執行部分：
    按所命給付之金額或價額未逾新臺幣50萬元之判決，法院應
    依職權宣告假執行，民事訴訟法第389 條第1 項第5 款定有
    明文。本判決主文第1 項命被告給付原告廖魁隆之金額未逾
    50萬元，爰依上揭規定，依職權宣告本判決第一項部分，得
    為假執行。
七、據上論結，本件原告之訴為一部有理由，一部無理由，依民
    事訴訟法第385 條第1 項前段、第389 條第1 項第2 款、第
    392 條第2 項、第79條，判決如主文。
中    華    民    國    100   年    7     月    14    日
                    家事法庭  法  官  柯盛益
以上正本，係照原本作成。
如不服本判決，應於判決書送達後20日之不變期間內，向本院提
出上訴狀（須附繕本）及表明上訴理由，並繳納上訴裁判費。
中    華    民    國    100   年    7     月    14    日 
                              書記官  李冠毅